【裁判字號】    95,判,2111
【裁判日期】    951221
【裁判案由】    營利事業所得稅
【裁判全文】
最  高  行  政  法  院  判  決
                                     95年度判字第02111號
上  訴  人  矽品精密工業股份有限公司
代  表  人  甲○○
被 上訴 人  財政部臺灣省中區國稅局
代  表  人  乙○○
上列當事人間因營利事業所得稅事件，上訴人對於中華民國94年
6月2日臺中高等行政法院94年度訴字第63號判決，提起上訴，本
院判決如下：
    主  文
上訴駁回。
上訴審訴訟費用由上訴人負擔。
    理  由
本件上訴人在原審起訴主張：上訴人民國89年度營利事業所得稅
結算申報，原列報利息支出為新臺幣（下同）440,742,093元，
被上訴人初查，以上訴人籌募海外可轉換公司債3,848,130,000
元中有1,400,000,000元用於購入國內長期股權投資為由，將當
年度海外可轉換公司債之利息支出365,122,852元，依國內長期
股權投資成本占海外可轉換公司債金額比例，計算應資本化之利
息為132,836,466元，核定利息支出減少307,905,627元，全年所
得額為3,542,982,399元，應補稅額16,604,559元。惟被上訴人
援引財會公報第1號之收入與成本配合原則為依據，認定上訴人
於長期股權投資持有期間所列報之利息支出應予資本化，然依財
會公報第3號利息資本化會計處理準則，「利息」於資產達到「
可供出售」狀態前，始有資本化之適用，而被上訴人遞延利息之
核定方式，形同將資產「可供出售」後之利息資本化而與財會公
報有違。又本案之原因事實與財政部83年2月8日台財稅第831582
472號函釋所規範之適用要件態樣不符，被上訴人錯誤援引該函
釋作為本案之核定依據，復又自創與該函釋所定不同適用要件，
違法情節實屬重大。本案的癥結是被上訴人在83年的函示之外另
外創設一個操作方式，但沒有見諸於任何法律條文、法規命令及
行政規則，依財政部83年函釋，營利事業應於「有價證券出售期
間」計算應分攤之利息支出，上訴人89年度並未出售長期股權投
資，自無須計算應分攤於免稅收入項下之利息支出，被上訴人在
無法律依據下，於長期股權持有期間按國內長期股權投資成本占
海外可轉換公司債金額之比例設算遞延利息支出，已違反憲法保
障人民依法納稅之意旨，亦與財務會計準則公報第3號利息資本
化會計處理準則有違等情，爰請判決將訴願決定及原處分（含復
查決定）均撤銷。
被上訴人則以：上訴人係非以有價證券買賣為專業之營利事業，
89年度列報海外可轉換公司債利息支出365,122,852元，惟其籌
募海外可轉換公司債38億元中，從事國內轉投資14億元，所獲配
之投資收益不計入所得額課稅，參照所得稅法第4條之1、第24條
第1項、第42條第1項前段及商業會計法第60條等相關規定及基於
收入與成本、費用配合原則，經按比例計算該部分利息支出132,
836,466元，不得歸由其他應稅之收入項下減除，被上訴人乃轉
列為遞延費用，作為長期股權投資之成本費用，俟股權出售時再
自有價證券收入項下減除，以覈實正確計算未來出售長期股權投
資之證券交易所得，並無不妥。又營利事業所得之計算，以其89
年度收入總額減除各項成本費用、損失及稅捐後之純益額為所得
額，惟自87年兩稅合一實施後，公司組織之營利事業，因投資於
國內其他營利事業所獲得之投資收益，已廢除80%免稅規定，全
數不計入所得額課稅，且出售證券交易所得亦已納入免稅範圍，
其相關成本費用，自應依收入與成本、費用配合原則認列，不得
歸由其他應稅之收入項下減除；倘免稅收入項目之相關成本、費
用歸由應稅收入項目吸收，則營利事業將雙重獲益，亦不符課稅
公平原則，財政部基於中央財稅主管機關職權，以83年2月8日台
財稅第831582472號函釋，有關營利事業於證券交易所得停止課
徵所得稅期間從事有價證券買賣，其營業費用及利息支出之分攤
原則，並經司法院釋字第493號解釋認為與憲法尚無牴觸在案。
上訴人主張89年度並未出售長期股權投資，無須計算應分攤於免
稅收入項下之利息支出，容有誤解，且本案係系爭收入與成本、
費用配合原則，上訴人援引財務會計準則公報第3號利息資本化
會計處理準則，應無可採等語，資為抗辯。
原審斟酌全辯論意旨及調查證據之結果，以財政部83年2月8日台
財稅第831582472號函釋意旨，直接合理明確歸屬之利息即應自
有價證券投資收益項下減除，不得在課稅所得項下減除；該函釋
雖未指明在所投資之股權持有期間每年所發生之可直接歸屬之利
息，在該股權未出售前應予遞延俟出售時再自有價證券收入項下
減除，惟此乃當然之解釋。上訴人係從事積體電路等製造加工業
務，非以有價證券買賣為專業之營利事業，89年度列報海外可轉
換公司債利息支出365,122,852元，惟上訴人於86年度籌募海外
可轉換公司債3,800,000,000元，其中從事國內轉投資1,400,000
,000元所獲配之投資收益不計入所得額課稅，基於收入與成本費
用配合原則，經按比例計算該部分利息支出132,836,466元，自
不得歸由其他應稅之收入項下減除，被上訴人乃予以轉列為遞延
費用做為長期股權投資之成本費用，俟股權出售時再自有價證券
收入項下減除，以覈實正確計算未來出售長期股權投資之證券交
易所得，原處分並無違誤。又營利事業所得之計算，以其89年度
收入總額減除各項成本費用、損失及稅捐後之純益額為所得額，
惟自87年兩稅合一實施後，公司組織之營利事業，因投資於國內
其他營利事業所獲得之投資收益，已廢除80%免稅規定，全數不
計入所得額課稅，且出售證券交易所得亦已納入免稅範圍，其相
關成本費用，自應依收入與成本、費用配合原則認列，不得歸由
其他應稅之收入項下減除；如免稅收入項目之相關成本、費用歸
由應稅收入項目吸收，則營利事業將雙重獲益，亦不符課稅公平
原則，財政部83年2月8日台財稅第831582472號函釋，就有關營
利事業於證券交易所得停止課徵所得稅期間從事有價證券買賣，
其營業費用及利息支出之分攤原則，並經司法院釋字第493號解
釋認為與憲法尚無牴觸在案。上訴人主張89年度並未出售長期股
權投資，無須計算應分攤於免稅收入項下之利息支出，顯有誤解
，被上訴人並無違反租稅公平原則，或憲法上依法納稅之原則。
再被上訴人係依據所得稅法第4條之1、第24條第1項、第42條第1
項及商業會計法第60條第1項等規定予以核定，而上訴人89年轉
投資中14億元係來自於舉債，此部分亦按上訴人所提而予以查核
，此亦為上訴人所不爭執，上訴人雖稱其購買系爭股權之資金早
於借入之資金，惟未舉證以實其說，而上訴人89年度14億元長期
投資南茂科技股份有限公司之資金來源係發行海外公司債（見原
審另案94年度訴82號原處分卷第443、537、538頁，該資料係由
上訴人所出具），其利息計算，按照38億元舉債中之14億元作為
國內轉投資，其計算式於核定通知書已明載（見原處分卷第51 8
頁），依所得稅法第24條之1所規定收入與費用配合原則，已明
確可以區分分攤部分，即上訴人係從事積體電路等製造加工業務
，非以有價證券買賣為專業之營利事業，其89年度列報海外可轉
換公司債利息支出365,122,852元，惟上訴人於86年度籌募海外
可轉換公司債3,800,000,000元，其中從事國內轉投資1,400,00
0,000元所獲配之投資收益不計入所得額課稅，基於收入與成本
費用配合原則，經按比例計算該部分利息支出132,836,466元，
自不得歸由其他應稅之收入項下減除，被上訴人轉列為遞延費用
做為長期股權投資之成本費用，原處分並無不合，上訴人主張應
援引財務會計準則公報第3號利息資本化會計處理準則，並非可
採。原處分及復查決定並無違誤，訴願決定予以維持，亦無不合
，因將上訴人之訴駁回。
上訴意旨略謂：1.依查核準則第2條第1項、第2項之規定，財務
會計準則公報為營利事業會計事項應予適用之法令規範之一，並
為被上訴人作成本件原處分所肯認。次按財務會計準則公報（下
稱財會公報）第1號第60段雖經被上訴人引用為作成本件原處分
之依據，惟查財會公報第3號第1條、第2條及所得稅法第45條第1
項之規定，原處分將系爭部分利息支出132,836,466元資本化並
予遞延至未來出售年度轉列為長期投資之成本科目，應參照第3
號公報之規定無疑。2.現行並無任何法令明文規範長期股權投資
持有期間須分攤利息支出之情況下，依據查核準則第2條第2項規
定，仍應以財會公報之規範為主，財會公報第3號利息資本化會
計處理準則第1條規定，營利事業於處理資產利息資本化之會計
處理時，應參照此號公報之規定。依照財會公報第3號第2條、所
得稅法第45條第1項規定，均規範購置資產其利息資本化之期間
為「資產達可供出售狀態」前，因該利息支出屬資產達可供使用
或出售狀態之所需必要費用，為合理反映企業投資於該資產之總
成本，並使取得資產之有關成本得在將來該資產提供效益之期間
分攤，以達收入與費用相配合之原則。上訴人係於86年度購入系
爭長期股權投資，而被上訴人援引財會公報第1號第60段之收入
與成本費用配合原則為依據，核定上訴人於長期股權投資持有期
間所列報之利息支出，應予資本化，形同將資產已達可供出售狀
態後始支出，並非為使資產達可供出售狀態所必須之利息費用資
本化，此核定方式明顯係誤解收入與成本費用配合原則及適用財
會公報有誤。原判決未糾正原處分，有適用財會公報的1號不當
之違誤，違法不適用財會公報第3號及所得稅法第45條第1項規定
之違誤。3.財政部83年2月8日台財稅第831582472號函釋適用要
件係規範非以買賣有價證券為專業之營利事業。上訴人於89年度
持有之系爭長期股權投資，既無買入賣出之行為，亦未相對產生
收入，無從適用上開財政部83年函釋。原判決泛言指摘適用上開
函釋乃當然之解釋，全未論述本件事實符合該函釋構成要件之涵
攝過程，亦未對上訴人於原審之論述提出不予採認之理由，判決
顯有適用法規不當及理由不備之違誤。4.上訴人於原審並未質疑
財政部上開函釋之效力，而係爭執「本件事實不符該函釋適用之
構成要件」，惟原判決理由顯係以上訴人並未爭執之事項，作為
判決上訴人敗訴之理由，對上訴人之爭執抗辯之點卻未為回應，
益徵其判決不備理由違誤之處，其見解自難謂適法。5.上訴人於
本件係先行計算出上訴人系爭長期股權投資持有期間產生之利息
費用，並將該部分利息資本化，自應稅部分費用項下挪出，予以
遞延至出售年度自免稅收入項下減除。依財政部上開83年函釋，
被上訴人須計算納稅義務人有價證券出售年度之利息所得，自應
稅部分費用項下挪出至免稅收入項下減除。換言之，依被上訴人
之核定方式，不但不會如原審所稱「免稅收入之成本費用由應稅
收入吸收」，反而會造成「本件系爭利息費用自應稅部分費用項
下重複減除」，造成應稅所得之不當擴增，違反租稅公平原則。
6.財政部於86年7月24日作成台財稅第861908054號函釋，系爭長
期股權投資與上揭函釋土地同屬營利事業之非固定資產，性質相
同，依憲法第7條平等原則所衍生之「行政自我拘束原則」、「
差別待遇禁止原則」，被上訴人自應為同一處理。被上訴人既為
財政部之下級機關，竟自行演繹擴張前接財政部83年函釋，作成
「有價證券持有期間」亦應分攤利息支出之結論，又查被上訴人
核定方式所造成「系爭利息支出在應稅部分費用項下重複減除」
之違誤，而與財政部上開86年函釋顯有牴觸，其處分自難謂適法
。原判決未予糾正，自有判決不適用法規之違誤云云。
按所得稅法第4條之1、第24條第1項、第42條第1項分別規定：「
自中華民國79年1月1日起，證券交易所得停止課徵所得稅，證券
交易損失亦不得自所得額中減除。」「營利事業所得之計算，以
其本年度收入總額減除各項成本費用、損失及稅捐後之純益額為
所得額。」「公司組織之營利事業，因投資於國內其他營利事業
，所獲配之股利淨額或盈餘淨額，不計入所得額課稅，．．．」
另參照司法院釋字第493號解釋意旨，按諸收入與成本費用配合
之上揭法律規定意旨及公平原則，公司投資收益部分免予計入所
得額課稅，則其相關成本費用，自不得歸由其他應稅之收入項下
減除。申言之，營利事業之收入，須計算其純益額而課徵所得稅
者，始有減除其成本費用及損失之可言；倘其收入部分免予計入
所得額課徵所得稅，則與該收入有關之各項成本費用及損失即無
計算減除之問題，自不得併入其他收入之各項成本費用及損失總
額中。原判決以上訴人係從事積體電路等製造加工業，非以有價
證券買賣為專業之營利事業，89年度列報海外可轉換公司債利息
支出365,122,852元，惟上訴人於86年度籌募海外可轉換公司債
3,800,000,000元，其中從事國內轉投資1,400,000,000元所獲配
之投資收益不計入所得額課稅，基於收入與成本費用配合原則，
經按比例計算該部分利息支出132,836,466元，自不得歸由其他
應稅之收入項下減除，則被上訴人予以轉列為遞延費用，俟股權
出售時再自有價證券收入項下減除，於法並無不合。又「利息資
本化」，係就資產達到可用（或可出售）狀態及地點前之一切必
要而合理之支出，此段時間內為該資產所支出款項而負擔之利息
，應作為取得該成本之一部分，不宜按一般會計處理作為期間費
用；「利息費用之遞延」係就一般公認會計原則之收入與成本費
用配合原則，將購置資產所負擔之利息，於資產尚未出售年度，
認非可列為當年度之費用，而遞延至資產出售年度，始列入費用
予以減除，兩者涵意不同，被上訴人係將系爭購入長期股權投資
可以明確歸屬免稅項目所分攤之利息支出轉列為遞延費用，俟股
權出售年度再由該免稅收入項下抵減，尚與「利息資本化」之情
形不同。換言之，被上訴人係將上訴人申報年度長期股權投資可
明確歸屬之利息費用剔除，自不發生上訴人所主張將來出售股權
年度可能造成「系爭利息費用自應稅部分費用項下重複減除」，
並造成應稅所得之不當擴增而違反租稅公平原則之情形。上訴人
主張被上訴人核定上訴人於長期股權投資持有期間所列報之利息
支出應予資本化，形同將資產已達可供出售狀態後始支出，並非
為使資產達可供出售狀態所必須之利息費用資本化，此核定方式
明顯係誤解收入與成本費用配合原則及適用財會公報有誤云云，
殊無可採。又查，所得稅法第45條係規定「實際成本」之定義，
此與系爭購入長期股權投資所分攤之利息支出，轉列為遞延費用
，不能作為營利事業年度應稅收入之減除項目無涉；系爭利息支
出既不得歸由其他應稅收入項下減除，則原判決贅引財政部83年
2月8日台財稅第831582472號函即無必要，惟此尚不影響於判決
之結果。另上訴人所舉財政部於86年7月24日作成台財稅第86190
8054號函，係就營利事業購置非屬固定資產之土地，就其利息支
出認列疑義所為之函釋，核與本件將國內轉投資可明確歸屬之利
息費用剔除，不得歸由其他應稅收入項下減除之情形不同，被上
訴人未予援用，並無違反「行政自我拘束原則」、「差別待遇禁
止原則」可言。從而，原判決將訴願決定及原處分均予維持，駁
回上訴人之訴，於法並無違背。上訴論旨，仍執陳詞，指摘原判
決違誤，求予廢棄，難認有理由，應予駁回。
據上論結，本件上訴為無理由，爰依行政訴訟法第255條第1項、
第98條第3項前段，判決如主文。
中    華    民    國    95    年    12    月    21    日
                  第二庭審判長法  官  鍾  耀  光
                              法  官  劉  介  中
                              法  官  姜  仁  脩
                              法  官  王  德  麟
                              法  官  黃  清  光
以  上  正  本  證  明  與  原  本  無  異
中    華    民    國    95    年    12    月    21    日
                              書記官  蘇  金  全


司法院資訊處製作；財團法人民間司法改革基金會備份。
